【裁判字號】    99,訴,359
【裁判日期】    990617
【裁判案由】    損害賠償
【裁判全文】
臺灣臺中地方法院民事判決  99年度訴字第359號
原      告  羅芳志
被      告  劉洛喬
訴訟代理人  蔡尚芳
當事人間損害賠償事件，本院於民國99年6月2日言詞辯論終結
，判決如下：
    主    文
被告應給付原告新臺幣肆拾肆萬捌仟零玖元整，及自民國九十九
年二月十九日起至清償日止，按年息百分之五計算之利息。
其餘之訴駁回。
訴訟費用由被告負擔二分之一，餘由原告負擔。
本判決第一項得假執行。但於原告以新臺幣捌拾玖萬陸仟零壹拾
捌元元供擔保後，得免為假執行。
其餘假執行聲請駁回。
    事實及理由
甲、程序方面
    按訴狀繕本送達後，原告不得將原訴變更或追加他訴，但擴
    張或減縮應受判決事項之聲明者，不在此限，民事訴訟法第
    255 條第1 項第3 款定有明文。本件原告起訴時原請求被告
    應給付新臺幣（下同）132萬元，嗣於起訴狀繕本送達後，
    於民國99年4月22日以被告開庭時表示，如原告主張為有理
    由時所受損害為89萬4735元，原告同意被告有關損害計算方
    式為由，具狀請求被告應給付89萬4735元，核屬減縮應受判
    決事項之聲明，揆諸上開說明，應予准許。
乙、實體方面
壹、原告主張：
一、原告於97年9月8日起為台灣綜合證券股份有限公司台中分公
    司（下稱台證公司）融資融券之信用戶，該公司指派營業員
    即被告負責原告買賣股票接單之交易工作。嗣於98年1月5日
    8時30分許，原告以電話向被告下單買進股票，表示美國股
    票已連漲3天，並明白告知被告以融資融券信用戶當日沖銷
    方式進行買賣股票，而當日原告下2種買單，一為中信金150
    張，每股新台幣（下同）14.2元，二為中信金150張，每股
    14.3元。又原告於上午9時5分許以電話向被告查詢下單買進
    情形，被告以中信金股票每股14.35元開出，要求原告追價
    買進，原告不同意；不久中信金股票價值往下跌落，原告順
    利以中信金股票14.3元及14.2元分別成交購進各150張（計
    300張），全部價款為427萬5000元。其後中信金股票開始在
    14.2元及14.5元之間盤整，原告又於10時11分以電話委託被
    告將中信金股票300張以14.5元全部賣出；數分鐘後，電視
    上中信金股價已升到l4.5元，且有成交5，6筆，均為5、6百
    張之大單，計3000張左右，但被告均無向原告回報，經原告
    再打電話查問，被告竟稱不能賣，而原告一再追問，被告始
    表示有600萬元額度之限制。然被告在電腦顯示可以賣192張
    時，卻未將原告所委託之中信金300張分為2筆或3筆賣出，
    且因中信金價格一直滑落，原告被要求追補保證金，不得已
    遂於98年1月15日以11.2元之價格賣出。據上以言，原告買
    進中信金股價之均價每股為14.25元，以14.25元減11.25元
    （98年1月15日賣出之股價），乘以300張，再扣除交易稅千
    分之3及手續費用千分之1.425後，原告本件所受之損害金額
    為89萬4735元，爰依侵權行為法律關係請求被告賠償上開損
    害。
二、於98年1月5日上午10時11分59秒，當原告委託被告將300 張
    中信金股票買出時，電腦應會出現警示信號，此時被告應為
    以下之作業程序，即1.被告應立即向原告報告情況，2.磋商
    處理委託單，3.說明500萬元融資券額度與600萬元投資額度
    上限的規定，4.說明當沖交易額度計算方法（財力乘以3.3
    再除以2），5.當沖交易額度與投資額度上限的關係，但被
    告卻未進行上開程序，以致造成原告前揭損害。次者，原告
    開立信用戶後，皆以融資券委託下單，但其中「當沖交易」
    是第一次進行，是原告對於當沖交易方式並不瞭解，而被告
    亦無告知原告有關當沖交易之買進賣出額度應合併計算在投
    資額度上限之內及投資上限額度600萬元等限制，因此原告
    當然無從核算額度，又如何知曉其中交叉設限之規定？又當
    沖交易僅與單日買賣最高額度有關，但與融券額度無甚關係
    。再者，原告曾向行政院金融監督管理委員會證券期貨局陳
    情，經該局轉請台灣證券交易所股份有限公司查明，台灣證
    券交易所公司曾派員至台證公司進行查核，確實發現被告違
    反證券管理法令之情事，並經處以休職1個月之處分。另被
    證5即客戶委託與受託買賣業務員執行交易對照表中，有關
    卷附中信金118張、74張、62張之3筆交易價格均為14.5元，
    然上開價格被告均未與原告磋商，是被告擅自替原告下單。
    又被證5之客戶委託欄中記載98年1月5日10時16分取消遠紡
    下單，然遠紡下單已於開盤後9時05分即已取消。
三、被告抗辯原告於98年1月5日根本未事先告知被日沖銷之手法
    進出中信金之股票云云，原告於98年1月5日8時30分04秒以
    首通電話下單前即指示被告：「今天買進的，今天就要賣出
    」等語，而兩造通話時間長達31分54秒中，有10段左右提及
    「今天買進的，今天就要賣出」等語皆被消音（台中地檢署
    曾調取證物即台證公司之錄音帶），惟原告於錄音帶中曾提
    及「當軋」一詞並未被消音。由此可知，原告已事先告知被
    告，其於98年1月5日要以「當沖方式」進行股票信用交易。
    又被告抗辯原告於98年1月5日至同年月15日期間仍有繼續買
    賣股票，顯見原告仍預期中信金股價還會回升，故原告最後
    損失應與98年1月5日之買賣無關云云。然原告於98年1月7日
    以融資買進中信金100張（每股13.8元）是向下攤平損失，
    又於98年1月9日以當沖方式交易（第2次當沖交易）是屬逆
    境掙扎，徒增損失而已，因此這就是為何原告一定要在98年
    1月5日當日買進，當日賣出之原因。
四、並聲明：
（一）被告應給付原告89萬4735元並自起訴狀繕本送達翌日起至
      清償日止，按年息百分之五計算利息。
（二）原告願供擔保，請准宣告假執行。
貳、被告則以：
一、原告簽署受託買賣股票契約之相關開戶等資料均符合規定，
    原告採用信用交易以擴大信用，增加交易金額，本應對交易
    規則有所理解，況於原告開立信用帳戶時，被告已明確告知
    信用交易之條文內容、資券相抵之規定，原告對相關額度限
    制應知之甚詳。又原告主張伊生平第一次以融資融券信用戶
    之先買後賣方式進行當日沖銷操作，其並不懂信用交易，營
    業員亦未告知相關規定云云。按「當日沖銷操作」並非法律
    名詞，亦未規範於證券商之相關法規中，其係指股票投資人
    所採行對同一檔股票融資買進，並於當日融券賣出之操作手
    法。原告於97年9月底開立信用帳戶後，即開始使用信用帳
    戶辨理交易，其98年1月5日並非第一次使用信用交易，且原
    告是在明確知悉其融資融券額度情形下委託下單。另被告於
    98年1月5日至15日期間，係完全依原告指示下單，絕無原告
    所稱伊於98年1月5日指示「融券賣出」作空，被告卻違反其
    指示，為其「融資買進」作多之情形。
二、有關原告之98年1月5日至同年月15日所有交易，被告均係接
    受原告委託下單，茲就交易過程說明如下：
（一）98年1月5日交易過程：
   1、上午8時32分，原告電話委託被告融資買進中信金股票300
      張（分別為150張，每股14.2元；150張，每股14.3元）及
      遠紡股票30張，每股21.4元【計算式：（150×14.2）＋
      （150×14.3）＋（30×21.4）＝4,917,000】。
   2、上午8時39分，原告再度電話委託被告融資買進遠紡股票1
      00張，每股21.4元，但因逾越單日買賣最高額度499萬元
      ，而無法成交。經被告詢問原告後，就原告股票庫存重新
      徵信，提高原告單日買賣最高額度600萬元。原告遂委託
      被告融資買進遠紡股票70張，每股21.4元。被告於輸入原
      告委託融資買進遠紡股票當時，電腦控管顯示僅能再輸入
      遠紡股票50張【計算式：（150×14.2）＋（150×14.3
      ）＋（30×21.4）＋（50×21.4）＝5,987,000】。
   3、上午10時14分，原告電話委託被告融券賣出中信金股票
      300張，每股14.5元【計算式：300x14.5＝4,35萬】，但
      因逾越單日買賣最高額度600萬元，故被告以電話告知原
      告已逾越單日買賣最高額度，亦超過融券額度500萬元【
      註：至97年底原告帳戶業已融券遠紡股票40張，中信金股
      票100張，已使用之融券額度為220萬3500元，尚可使用之
      融券額度為279萬6500元】，無法新增原告之委託。經被
      告與原告溝通後，原告指示取消尚未成交之遠紡股票，並
      同意改為先委託融券賣出中信金股票192張。再回補先前
      融券遠紡股票40張後，待信用額度空出，再委託融券賣出
      中信金62張，每股14.5元，累計原告共委託融券賣出中信
      金254張。
   4、直至當日收盤，中信金股價因未到達原告希望之股價，即
      每股14.5元，故原告委託融券賣出之中信金股票皆未成交
      。
   5、中午12時，原告電話通知被告，將融資買進的中信金股票
      100張改為融券回補，因而原告信用帳戶中留存中信金股
      票200張。
（二）98年1月7日原告電話委託被告融資買進中信金股票100張
      ，每股13.8元。
（三）98年1月9日原告又再電話委託被告融資買進中信金股票
      200張，每股12.4元，並於當日以融券賣出中信金股票200
      張，每股12.15元。
（四）98年1月15日原告電話委託被告賣出中信金股票300張，每
      股11.5元，但因當日開盤價為中信金股票每股11.25元，
      故原告遂改以市價委託被告賣出中信金股票300張。最後
      以每股11.2元賣出中信金股票300張。
三、原告本件損失之產生原因，並非其不明瞭信用交易規則或被
    告之疏失，而係因原告於98年1月5日判斷中信金股票之股價
    走勢會一路走升，而指示被告為其融資買進，但其後股價竟
    一路下滑，其無力支撐後，乃於其後第8個營業日即同年月
    15日賣出所致，顯見相關差額係原告自身判斷錯誤所致之投
    資損失，與被告全然無涉。又原告所謂損害係於98年1月15
    日將中信金股票全部賣掉後相差之價額，但於98年1月5日至
    同年月15日之期間，原告仍有繼續買賣，顯見原告仍預期中
    信金股價還會回升，故原告最後損失應與98年1月5日之買賣
    無關。另原告明知其融資融券之信用額度為500萬元，單日
    買賣最高額度600萬元，自應謹慎計算融資、融券之買賣張
    數及額度，而被告之職務僅為證券商業務人員，依證券商負
    責人與業務人員管理規則第3條規定，證券商業務人員職務
    係為受託買賣，僅能依客戶指示下單買賣股票，縱然對客戶
    建議如何投資為恰當，決定權仍在客戶本身，業務人員不可
    能全權代理客戶，在業務人員須處理多數客戶下單情況，其
    不知或未告知眾多客戶中之一客戶，信用額度可能超過，尚
    難認此有法律責任可言。況依原告與台証證券台中分公司簽
    訂之有價證券融資融券契約書(下稱系爭融資融券契約)第5
    條之規定，被告並無任何法律上之義務須提醒客戶融資融券
    是否超額，亦無須負擔依客戶指示卻超出信用額度為電腦警
    示造成無法下單之責任。
四、並聲明：原告之訴駁回，如受不利判決願供擔保請准宣告免
    為假執行。
參、不爭執與爭執事項
一、不爭執事項：
（一）原告於89年3月3日在台証綜合證券股份有限公司台中分公
      司（該公司於98年12月19日起改隸於凱基證券股份有限公
      司）開立有價證券買賣之帳戶，單日買賣最高額度499萬
      元，亦即每日買進與賣出之成交金額加計後不得超過499
      萬元。原告復於97年9月23日與台証公司簽署有價證券融
      資融券契約書，開立信用帳戶，信用額度為250萬元，亦
      即該戶累積之有價證券融資額度為250萬元，融券額度亦
      為250萬元。原告嗣於97年11月5日至台証證券台中分公司
      辦理「信用交易換約申請書」，由原先融資融券之信用額
      度250萬元提高至500萬元，但單日買賣最高額度499萬元
      仍維持不變。
（二）有關原告於98年1月5日股票買賣成交情形如下（原證5：
      台証綜合證券股份有限公司【免交割戶交易明細對帳單】
      ）：
   1、融資買進中信金每股14.2元共150張及每股14.3元共150張
      。
   2、現股賣出燦坤每股12.9元共10張。
   3、融券買回遠紡每股21.85元共40張。
   4、融券買回中信金每股14.2元共100張。
（三）被告於台灣台中地方法院檢察署98年8月17日偵查訊問程
      序中（98年度他字第689號背信案件）自承知悉原告於98
      年1月5日是以當沖方式進行信用交易（訊問筆錄第3頁）
      。
（四）原告於台灣台中地方法院檢察署98年8月17日偵查訊問程
      序中（98年度他字第689號背信案件）自認簽訂有價證券
      融資融券契約書時，並無審閱該契約書之內容（訊問筆錄
      第4頁）。
二、爭執之事項：
（一）本件系爭委託交易是否屬於當沖之行為？
（二）原告於簽訂有價證券融資融券契約書時，被告是否已告知
      原告有關信用交易條文內容及資券相抵規定（含「當沖交
      易之買進賣出額度應合併計算在投資額度上限之內」之規
      定）？
（三）台灣證券交易所股份有限公司查核被告已違反證券商負責
      人及業務人員管理規則第18條第2項第13款及台灣證券交
      易所股份有限公司營業細則第79條第1項之規定（即該公
      司98年10月12日臺證稽字第0980021487號函），上開規定
      是否屬民法第184條第2項所謂保護他人之法律？
（四）被告違反上開證券法令規定之情事與原告所稱系爭損害發
      生之間有無相當因果關係？
（五）如本件被告並無違反證券交易法相關規定，原告與凱基公
      司間應適用民法行紀之規定，有無違反其他保護他人之法
      律？而就系爭委託「當沖」交易違反民法第184條第2項規
      定之情事？
（六）本件原告所受損害與被告違反行紀法律關係之義務有無因
      果關係？所受損害數額為何？
（七）原告就系爭交易是否與有過失？原告得請求賠償之損害金
      額為何？
（八）本件如確有當沖之情事，而於被告不違反證券交易法之相
      關法令下，則依委託交易之相關規定，本件是否有錯帳之
      情事發生？
（九）原告與凱基公司間應適用民法行紀之規定，則被告未依錯
      帳規定處理時，被告就系爭委託交易有無違反保護他人法
      律而應負侵權行為責任情事？
肆、法院之判斷：
一、本件系爭委託交易是否屬於當沖之行為？
    原告主張伊已事先告知被告，於98年1月5日之交易是要今日
    買進，今日就要賣出（即當日沖銷方式，下稱當沖）等語，
    為被告所否認。經查，被告於台中地檢署98年8月17日偵查
    訊問程序中（98年度他字第689號背信案件）業已自承知悉
    原告於98年1月5日是以當沖方式進行信用交易（訊問筆錄第
    3 頁）等語，其於本院雖陳稱並不知悉，事在偵查中聽錄音
    帶後所為事後推諉之詞，且錄音帶有多處遭銷音，難認係完
    整之錄音內容，仍應以偵訊時未聽錄音帶所為供述為可採，
    足認被告知悉原告系爭98年1月5日之委託交易，係屬當沖之
    行為。
二、原告於簽訂有價證券融資融券契約書時，被告是否已告知原
    告有關信用交易條文內容及資券相抵規定（含「當沖交易之
    買進賣出額度應合併計算在投資額度上限之內」之規定）？
    原告主張其為股票當沖交易是第一次進行，而伊對於當沖交
    易方式並不瞭解，且被告亦無告知原告有關當沖交易之買進
    賣出額度應合併計算在投資額度上限之內及投資上限額度60
    0萬元等限制，致使原告無從核算額度，又如何知曉其中交
    叉設限之規定云云。被告辯稱原告簽署受託買賣股票契約之
    相關開戶等資料均符合規定，又原告採用信用交易以擴大信
    用，增加交易金額，本應對交易規則有所理解，況於原告開
    立信用帳戶時，被告已明確告知信用交易之條文內容、資券
    相抵之規定，原告對相關額度限制應知之甚詳等語。經查：
（一）按當事人主張有利於己之事實者，就其事實有舉證之責任
      ，民事訴訟法第277條前段定有明文。此所謂舉證係指就
      爭訟事實提出足供法院對其所主張者為有利認定之證據而
      言，若所舉證據，不能對其爭訟事實為相當之證明，自無
      從認定其主張為真正（最高法院48年台上字第481號判例
      意旨參照）。次按民事訴訟如係由原告主張權利者，應先
      由原告負舉證之責，若原告先不能舉證，以證實自己主張
      之事實為真實，則被告就其抗辯事實即令不能舉證，或其
      所舉證據尚有疵累，亦應駁回原告之請求（最高法院17年
      上字第917號判例意旨參照）。又消極事實不能舉證，應
      由主張積極事實者負舉證責任。
（二）原告主張被告無告知伊有關當沖交易之買進賣出額度應合
      併計算在投資額度上限之內及投資上限額度600萬元等限
      制，致使伊無從核算額度，而造成系爭交易損害，爰依侵
      權行為法律關係請求被告賠償其損害等情，依前揭說明，
      原告就被告無告知其有關「當沖交易之買進賣出額度應合
      併計算在投資額度上限之內」之規定乙事不負舉證責任，
      應由被告就已告知「當沖交易之買進賣出額度應合併計算
      在投資額度上限之內」乙事負舉證責任，被告雖於本院審
      理時表示，此項告知為公司要求於原告開戶時即應告知，
      且已告知，此有卷附原告有價證券融資融券開戶契約書第
      5 條附卷可證，惟此僅證明原告與台證證券簽訂有上揭契
      約，未能證明於簽訂上揭契約時業已告知信用額度計算方
      式，自未能證明業已告知「當沖」交易時，融資買進或融
      券賣出均計算在信用額度內，且被告僅於審理時空言主張
      已告知，既為原告所否認，復迄未舉證證明業已告知之事
      實，自應認被告並未告知原告有關「當沖交易之買進賣出
      額度應合併計算在投資額度上限之內」之事實。據上可徵
      ，原告於簽訂系爭契約時，被告並未告知原告有關信用交
      易條文內容及資券相抵規定（含「當沖交易之買進賣出額
      度應合併計算在投資額度上限之內」之規定）。
三、台灣證券交易所股份有限公司查核被告已違反證券商負責人
    及業務人員管理規則第18條第2項第13款及台灣證券交易所
    股份有限公司營業細則第79條第1項之規定（即該公司98年
    10月12日臺證稽字第0980021487號函），上開規定是否屬民
    法第184條第2項所謂保護他人之法律？
（一）按違反保護他人之法律，致生損害於他人者，負賠償責任
      ；但能證明其行為無過失者，不在此限。民法第184條第2
      項定有明文。又民法第184條第2項所謂「違反保護他人之
      法律」，係指保護他人為目的之法律，亦即一般防止妨害
      他人權益或禁止侵害他人權益之法律而言（最高法院95年
      度台上字第395號判決參照）。此項法律無論係法律或命
      令均足當之，且不已行政法令為限，民法規定亦足當之(
      最高法院72年度台上字第3823號、88年度台上字第2549號
      、89年度台上字第2090號判決參照)。之次按證券商之負
      責人及業務人員，除其他法令另有規定外，不得有未依據
      客戶委託事項及條件，執行有價證券之買賣。證券商負責
      人及業務人員管理規則第18條第2項第13款定有明文。復
      按證券經紀商接受委託買賣，以限價為之；但得接受法人
      或其他機構，於其指定漲跌幅範圍之價格區間內，授權證
      券商代為決定價格及下單時間，並依規定保存客戶授權委
      託紀錄。台灣證券交易所股份有限公司營業細則第79條第
      1項亦有明文。
（二）關於證券商負責人及業務人員管理規則之立法係依據證券
      交易法第54條第2項及第70條規定訂定之，又台灣證券交
      易所股份有限公司營業細則之立法係依據證券交易法第13
      8條及台灣證券交易所股份有限公司章程第44條規定訂定
      之，復觀之證券交易法之立法目的係維護證券交易市場之
      安全性、確保投資人之權益及發展國民經濟。再依證券商
      負責人及業務人員管理規則第18條第2項第13款之規範內
      容可徵，為了維護證券交易市場之安全性、確保投資人之
      權益，證券商之負責人及業務人員不得有未依據客戶委託
      事項及條件，執行有價證券之買賣。另按台灣證券交易所
      股份有限公司營業細則第79條第1項之規範內容足知，為
      了維護證券交易市場之安全性，證券商接受投資人委託買
      賣時，應以限價為之。揆諸前揭說明，證券商負責人及業
      務人員管理規則第18條第2項第13款之規定當屬於保護他
      人之法律，而台灣證券交易所股份有限公司營業細則第79
      條第1項之規定非屬於保護他人之法律。
四、被告違反上開證券法令規定之情事與原告所稱系爭損害發生
    之間有無相當因果關係？
（一）損害賠償之債，以有損害之發生及有責任原因之事實，並
      二者之間，有相當因果關係為成立要件。故原告所主張損
      害賠償之債，如不合於此項成立要件者，即難謂有損害賠
      償請求權存在（最高法院48年台上字第481號判例參照）
      。又所謂相當因果關係，係指依經驗法則，綜合行為當時
      所存在之一切事實，為客觀之事後審查，認為在一般情形
      下，有此環境、有此行為之同一條件，均可發生同一之結
      果者，則該條件即為發生結果之相當條件，行為與結果即
      有相當之因果關係。反之，若在一般情形下，有此同一條
      件存在，而依客觀之審查，認為不必皆發生此結果者，則
      該條件與結果不相當，不過為偶然之事實而已，其行為與
      結果間即無相當因果關係（最高法院76年台上字第192號
      判例參照）。
（二）查台灣證券交易所股份有限公司以98年10月12日臺證稽字
      第0980021487號函向行政院金融監督管理委員會證券期貨
      局說明其調查台證公司（即凱基公司）及被告有無違反證
      券管理法令之情事，於上開函文之說明三、（三）之第4
      項第1點及說明四記載略以：原告於98年1月5日10時14分
      委託「中信金14.5元賣出300張」，但被告於10時16分告
      知原告僅可委託118張，經原告同意後執行委託賣出118張
      中信金，後於10時24分被告查證可再委託賣出74張，即逕
      行執行委託，嗣於10時29分告知原告此筆委託，是被告先
      執行下單後再告知客戶之情形，有「未依據客戶委託條件
      ，執行有價證券之買賣」之情事。此種未接受客戶「限價
      」之交易，係在無法「當沖」交易時，被告所為補救措施
      ，與系爭損害發生難認有因果關係。
五、如本件被告並無違反證券交易法相關規定，原告與凱基公司
    間應適用民法行紀之規定，被告就系爭委託「當沖」交易有
    無違反其他保護他人之法律？
（一）按證券商須經主管機關之許可及發給許可證照，方得營業
      ；非證券商不得經營證券業務，證券交易法第44條第1項
      定有明文。本條所謂「證券業務」，就證券經紀商而言，
      依同法第15條第3款規定，乃指「有價證券買賣之行紀、
      居間、代理及其他經主管機關核准之相關業務」而言。次
      按稱行紀者，謂以自己之名義，為他人之計算，為動產之
      買賣或其他商業上之交易，而受報酬之營業。查證券商與
      客戶間就股票交易委託之法律關係應屬行紀之法律關係，
      而行紀法律關係係證券商以自己名義為客戶利益計算為其
      內容，是證券商接受非法人戶之客戶「限價」委託後在股
      票公開交易市場下單買入股票雖以自己名義為之，但基於
      證券商與客戶間之行紀關係，證券商除受證券法令限制接
      受非法人戶客戶「限價」委託外，基於行紀法律關係，其
      餘非所不許之交易行為仍應為客戶利益計算，是民法第
      576 條以下有關「行紀」法律關係之規範，既在保護委託
      人即投資人之利利益，投資人即屬行紀規範所欲保護之特
      定範圍之個人，確保證券商能為客戶利益計算，是客戶因
      證券商未為其利益計算所受損害係為行紀法律規範所欲避
      免，是該行紀之規範亦屬民法第184條第2項所稱保護他人
      之法律。本件凱基證券股份有限公司（原為台証綜合證券
      公司）是經主管機關之許可及發給許可證照之證券經紀商
      ，而原告與凱基公司簽訂有價證券融資融券契約書，委託
      凱基公司為有價證券之買賣，並給付相當之報酬，是原告
      與凱基公司間係屬行紀之法律關係。又凱基公司受有相當
      之報酬，故凱基公司於處理委任事務時，應負善良管理人
      之注意義務，被告身為凱基公司員工，為債之履行輔助人
      ，應盡善良管理人注意義務。
（二）查凱基公司於處理原告所委任之事務時，應盡善良管理人
      之注意義務，而被告是凱基公司之營業員，即屬凱基公司
      之履行輔助人。又被告是依證券商負責人及業務人員管理
      規則之規定所接受職前訓練之營業員，對於證券公司與客
      戶間為「行紀」之法律關係應知之甚詳。本件原告既於上
      午8時30分即表明係「當天買、當天賣」，即俗稱「當沖
      」之交易方式，事在股票市場開盤前所為委託，當時並無
      客戶大量委託情事，則被告身為證券商債之履行輔助人，
      對於原告此種「當沖」交易於信用交易時，應注意有無超
      過信用額度情事，如有超過信用額度時，基於善良管理人
      注意義務應予排除或告知原告改作其他交易方式，而此種
      注意義務，依被告自承其領有證券高級業務員執照，而證
      券營業員考試或訓綀時，對於信用交易額度計算為基本知
      識，復為被告所自承(99年4月7日筆錄第2頁參照)，其復
      未能證明業已於原告開戶時告知信用額度計算方式，已如
      前述，是對於原告表明係作「當沖」時，本於行紀法律關
      係，身為證券公司之員工自有義務為原告利益計算，告知
      本件「當沖」交易會超過信用額度。是於原告告知進行「
      當沖」交易時，應告知其信用額度不足，不能進行「當沖
      」交易，其未告知，致使原告於98年1月5日所買進之中信
      金股票300張無法於當日以每股14.5元之價格賣出，而受
      有損害。準此可徵，被告就原告之系爭交易損害顯有過失
      ，即未盡善良管理人之注意義務。被告雖辯稱，原告於下
      單時已告知其已自行計算過額度，為原告所否認，復未能
      舉證證明，所為抗辯，難認有據。
（三）承前所述，被告未依據客戶委託條件，執行有價證券之買
      賣之情事，違反證券商負責人及業務人員管理規則第18條
      第2項第13款之規定，且該規定屬於保護他人之法律，惟
      本件被告遭主管機關處分之事由，雖有未依據客戶委託條
      件，執行有價證券之買賣情事，惟此部分係被告發現無法
      就系爭「中信金」股票賣出時所為補救措施下未依據原告
      委託所為，與系爭「中信金」股票無法作「當沖」即無法
      以原告委託之價格賣出時已造成損害無關，即與原告之系
      爭損害並無相當因果關係，故被告對於系爭證券交易未依
      據客戶委託條件，執行有價證券之買賣，並不違反證券商
      負責人及業務人員管理規則第18條第2項第13款之規定。
      惟按證券交易相關法令之規定，客戶於簽訂系爭契約書時
      ，營業員應告知客戶有關信用交易條文內容及資券相抵規
      定（含「當沖交易之買進賣出額度應合併計算在投資額度
      上限之內」之規定），即營業員對於信用交易條文內容及
      資券相抵規定具有告知義務，此項義務依主管機關頒布之
      「證券商辦理有價證券買賣融資融券業務信用交易帳戶開
      立條件第2條規定，並未包括開戶之投資人應接受相關金
      融交易課程或相關證照考試，亦未於開戶前接受證券商簡
      易投資知識考試(目前各銀行接受客戶投資連動債券有要
      求接受連動債常識之簡易測試)下，益見此種告知義務存
      在之重要性，客戶方能審視自己資力作適當之判斷。
      本件原告於簽訂系爭契約時，被告並未告知原告有關信用
      交易條文內容及資券相抵規定（含「當沖交易之買進賣出
      額度應合併計算在投資額度上限之內」之規定），業如上
      述，則基於原告與證券商間之行紀關係，被告應為原告利
      益計算，即應基於其專業知識告知原告信用交易額度不足
      ，使原告得以改弦易轍或縮小「當沖」金額，或改作其他
      交易，其未為告知，並接受原告委託於集中交易市場進行
      「當沖」交易，致原告受有損害，加以被告自承出現電腦
      額度控管時，打電話給股務人員方知是融資融券問題（99
      年4月7日筆錄第3頁參照），足見被告係於出現電腦額度
      控管時，方知悉無法賣出系爭「中信金」股票，係因信用
      額度超過，顯係未盡善良管理人注意義務，顯有過失。復
      因原告告知其要作「當沖」時間在上午8時30分，斯時集
      中交易市場尚未開盤，交易既尚未開始，並無大量客戶委
      託情事致未能即時審視原告此種委託有逾越信用交易額度
      情事，又未能證明原告有告知已自行計算過信用交易額度
      ，亦未能提出其他證據證明其行為無過失，顯有違反民法
      第184條第2項規定情事。
六、本件原告所受損害與被告違反行紀法律關係之義務有無因果
    關係？所受損害數額為何？
（一）又按損害賠償，除法律另有規定或契約另有訂定外，不僅
      須填補債權人所失利益（即消極損害），並須填補債權人
      所受損害（即積極損害），民法第216條規定甚明，故損
      害賠償之範圍，應以被害人實際所受損害為衡。又該條所
      稱之「所失利益」，固非以現實有此具體利益為限，惟該
      可得預期之利益亦非指僅有取得利益之希望或可能為已足
      ，尚須依通常情形，或依已定之計劃、設備或其他特別情
      事，有客觀之確定性始得稱之。
（二）查凱基公司於處理原告所委任之事務時，應盡善良管理人
      之注意義務，而被告為凱基公司之營業員，即屬凱基公司
      債之履行輔助人，亦應盡善良管理人注意義務。又查，被
      告係依證券商負責人及業務人員管理規則之規定所接受職
      前訓練之高級營業員，對於信用交易額度計算知之甚明，
      其未告知原告信用額度不足，致使原告於98年1月5日所買
      進之中信金股票300張無法於當日以每股14.5元之價格賣
      出，而受有損害。又查原告於98年1月5日10時11分以電話
      委託被告將中信金股票300張以14.5元全部賣出，而數分
      鐘後，電視上中信金股價已升到l4.5元，且有成交5，6
      筆，均為5、6百張之大單，計3000張左右等情，為被告所
      不爭執，足見依原告指定價格，當日可順利完成「當沖」
      交易，應堪信為真實。由此可知，原告於本件所受之損害
      係屬所失利益，即依當日證券交易之情形，原告可順利以
      14.5元之價格將中信金300張之股票賣出，但因被告未告
      知信用額度已超過，導致原告受有本件之損害。基上以言
      ，被告於處理原告所委任之事務時，並未盡善良管理人之
      注意義務，致使原告受有損害，而該損害之發生亦可歸責
      於被告，是以被告應負民法第184條第2項之侵權行為損害
      賠償之責。
（三）本件系爭交易致原告受有損害金額之計方式，兩造不爭執
      係以原告買進中信金股價之均價每股為14.25元，以14.25
      元減11.25元（98年1月15日賣出之股價），乘以300 張，
      再扣除交易稅千分之3及手續費用千分之1.425後，應為89
      萬6018元，兩造誤算為89萬4735元，附此敘明。
七、原告就系爭交易是否與有過失？原告得請求賠償之損害金額
    為何？
    本件被告抗辯，原告主張簽訂系爭融資融券契約時，契約書
    第5條業已約定客戶委託融資買進或融券賣出時，應自行核
    算融資融券餘額是否超過約定額度限額，足認原告與有過失
    等語。查本件系爭融資融券契約既有上揭約定，則於被告未
    告知信用交易計算方式時，應主動詢問有關信用交易計算方
    式，如涉及當沖時，其融資買進或融券賣出股票是否均計算
    在信用額度內，此為投資人應有之觀念，其未為詢問，致發
    生誤認「當日資券相抵」不計算信用額度情事，應認原告與
    有過失，是兩造就系爭損害發生原因，過失程度各二分之一
    。從而原告得請求被告賠償之損害數額為44萬8009元(計算
    式：896018*1/2=448009)。
八、本件如確有當沖之情事，而於被告不違反證券交易法之相關
    法令下，則依委託交易之相關規定，本件是否有錯帳之情事
    發生？
    按營業員知悉客戶是採當沖者(即資券相抵)，而未告知客戶
    不能當沖，致無法執行當沖時，因非屬執行委託買賣所發生
    如買賣倒置、股數或價格錯誤等錯帳原因，難謂有何「錯帳
    」情事，台灣證券交易所股份有限公司亦同此見解，有該公
    司函文附卷可稽，是難認本件有何錯帳情事。
九、原告與凱基公司間應適用民法行紀之規定，本件系爭委託交
    易被告未依錯帳規定處理時，被告就系爭委託交易所生損害
    有無違反保護他人法律而應負侵權行為責任情事？
    本件系爭委託交易並無錯帳情事，已如前述，自不生因未依
    錯帳規定處理所生損害情事。
十、綜上所述，本件因原告與凱基公司間訂有融資融券契約，原
    告與凱基公司間為行紀之法律關係，凱基公司除依證券法令
    接受原告委託證券交易外，依行紀法律關係負有為原告利益
    計算之義務，被告為凱基公司員工，為凱基公司債之履行輔
    助人，負有善良管理人注意義務，其於簽約時未告知原告信
    用交易計算方式在前，復於98年1月5日上午8時30分接受原
    告告知進行「當日買進、當日賣出」(當沖)中信金300張委
    託交易時，應告知原告資券不能相抵，已逾越信用額度，其
    未為告知，仍以凱基公司名義下單買進中信金股票，致其後
    未能於當日賣出中信金股票，致原告受有損害，違反保謢他
    人法律，顯有過失，復未能證明其行為無過失，應負損害賠
    償責任。惟因原告簽約時，於被告未告知信用交易計算方式
    時，亦未能主動詢問信用交易額度計算方式，致發生系爭損
    害，與有過失比例為二分之一，是原告基於侵權行為法律關
    係請求被告給付44萬8009元為有理由，逾此範圍請求為無理
    由，應予駁回。
伍、本件所命給付金額在50萬元以下，依民事訴訟法第389條第
    1項第5款規定，應依職權宣告假執行。被告聲請供擔保免為
    假執行宣告，核無不合，爰酌定相當金額准許之。原告其餘
    假執行聲請，因訴之駁回，失所依據，併予敘明。
陸、訴訟費用負擔及假執行依據：民事訴訟法第79條、第389條
    第1項第5款、第392條。
中    華    民    國    99    年    6    月     17    日
                  民事第一庭    法  官  陳學德
正本係照原本作成。
如對本判決上訴，須於判決送達後20日內向本院提出上訴狀。
中    華    民    國    99    年    6    月     17    日
                                書記官

司法院資訊處製作；財團法人民間司法改革基金會備份。
